臺灣屏東地方法院刑事判決
111年度訴字第50號
公  訴  人  臺灣屏東地方檢察署檢察官
被      告  陳政豪



選任辯護人  陳宗賢律師（法扶律師）
上列被告因詐欺等案件，經檢察官提起公訴（110年度少連偵字
第77號），本院判決如下：
    主  文
乙○○犯如附表一所示之罪，各處如附表一「主文欄」所示之刑及
沒收。
    事  實
一、乙○○於民國110年12月2日7時許（起訴書記載為110年12月2
    日前某時，應予更正），基於參與犯罪組織之犯意，加入由
    真實姓名年籍不詳，通訊軟體Telegram暱稱「春福」、「張
    學友」、「吉祥興旺」所組成之3人以上、以實施詐術詐取
    被害人財物為手段、具有持續性及牟利性之結構性詐欺集團
    組織（下稱本案詐欺集團，少年林○仁【94年4月間生，真實
    姓名年籍均詳卷】於110年12月1日21時3分許為警查獲後，已
    脫離本案詐欺集團），並擔任收水工作，負責收取車手林○
    仁交付之物再繳回本案詐欺集團。乙○○與本案詐欺集團其他
    成員，意圖為自己不法所有，基於3人以上共同冒用公務員
    名義詐欺取財之犯意聯絡，先由本案詐欺集團成員於如附表
    一所示時間，以如附表一所示之詐欺方式，分別詐欺如附表
    一所示之人，致渠等分別依指示於如附表一所示之時間，交
    付如附表一所示之物予林○仁，嗣由本案詐欺集團成員透過
    如附表二編號4所示之行動電話，指示乙○○駕駛如附表二編
    號5所示之自用小客車，至屏東縣潮州鎮三德路某處收取林○
    仁交付之物。惟因林○仁於如附表一所示之人交付如附表一
    所示之物前即遭警查獲，遂配合員警依本案詐欺集團指示，
    於110年12月2日14時許，在屏東縣潮州鎮三德路段，佯裝交
    付如附表一所示之物予前來收水之乙○○，員警旋上前逮捕乙○○，並當場扣得如附表二編號4至8所示之物，致本案詐欺集
    團對如附表一所示之物無法實際掌控、支配而未遂。
二、案經甲○○訴由屏東縣政府警察局潮州分局（下稱潮州分局）
    報告臺灣屏東地方檢察署檢察官偵查起訴。
    理  由
壹、程序部分
一、查本案起訴書於犯罪事實欄一記載「該詐欺集團前於110年1
    1月29日、12月1日分別詐騙甲○○、丙○○，少年林○仁於110年
    12月1日取款時遭警逮捕（上開犯罪事實另由警偵辦中），
    少年林○仁願配合警方追查其他詐欺集團共犯」等語（本院
    卷第9頁）。起訴書既敘明被害人丙○○、告訴人甲○○於110年
    11月29日、同年12月1日遭詐欺之犯罪事實另由警偵辦中，
    且起訴書證據清單欄編號2至3所示被害人丙○○、告訴人甲○○
    於警詢及偵訊中之證述，待證事實為如起訴書附表一至二所
    示之犯罪事實（本院卷第10頁），堪認起訴書未認定被告乙○○有參與110年11月29日、同年12月1日詐欺被害人丙○○、告
    訴人甲○○之犯行，此部分自非本院審理範圍，合先敘明。
二、證據能力部分：
  ㈠按組織犯罪防制條例第12條第1項中段規定：「訊問證人之筆
    錄，以在檢察官或法官面前作成，並經踐行刑事訴訟法所定
    訊問證人之程序者為限，始得採為證據」等語，已經明文排
    除被告以外之人於檢察事務官、司法警察官或司法警察調查
    中所為之陳述，得適用刑事訴訟法第159條之2、第159條之3
    及第159條之5等例外得採為證據之規定。此係刑事訴訟法中
    關於證據能力之特別規定，應優先適用之。因此在違反組織
    犯罪防制條例案件，證人於警詢時之陳述，絕對不具證據能
    力，無適用刑事訴訟法第159條之2、第159條之3及第159條
    之5等規定之餘地，不得採為有罪判決基礎。從而，本案關
    於證人之警詢筆錄，於組織犯罪防制條例罪部分，不具有證
    據能力，則本判決以下認定被告所犯參與犯罪組織罪部分，
    均排除證人之警詢筆錄作為證據。
  ㈡除前開情形外，按被告以外之人於審判外之陳述，雖不符刑
    事訴訟法第159條之1至之4等規定，惟經當事人於審判程序
    同意作為證據，法院審酌該言詞或書面陳述作成時之情況，
    認為適當者，亦得為證據，刑事訴訟法第159條之5第1項定
    有明文。查本判決以下所引用具傳聞性質之證據，檢察官、
    被告及其辯護人於本院審理時均表示同意有證據能力（本院
    卷第322頁），本院審酌上開證據資料作成時之情況，並無
    任何違法取證之不適當情形，且對於被告涉案之事實具有相
    當之關聯性，依刑事訴訟法第159條之5第1項規定，認均具
    有證據能力。
貳、實體部分
一、事實認定
  ㈠上開事實，業據被告於本院審理時坦承不諱（本院卷第321、
    335頁），核與證人即告訴人甲○○、證人即被害人丙○○、證
    人林○仁於警詢及偵訊中之證述均大致相符（警卷第27至58
    頁，偵卷第19至24、97至99、113至117頁），並有如附表二
    編號1至4所示之物扣案可佐。此外，復有員警職務報告，潮
    州分局搜索扣押筆錄、扣押物品目錄表，APPLE ID帳號資訊
    及通話紀錄擷圖、通訊軟體Telegram對話紀錄擷圖、蒐證照
    片暨監視錄影畫面擷圖、車輛詳細資料報表、贓物認領保管
    單、通訊軟體LINE對話紀錄擷圖等件在卷可稽（警卷第9至1
    3、69至93、99至149、167至183、187頁，偵卷第123至147
    頁），堪認被告上開任意性自白與事實相符，可以採信。
  ㈡至起訴書固認如附表一編號1所示犯行，本案詐欺集團成員係
    於110年12月2日某時許，撥打電話予被害人丙○○等語，惟證
    人林○仁於警詢時供稱：110年12月2日9時許，「張學友」在
    「高屏組」群組內，要我去屏東市棒球路OK超商旁公園等被
    害人交3張提款卡給我等語（警卷第34頁），堪認本案詐欺
    集團成員應係於110年12月2日9時許前同日某時許，對被害
    人丙○○施以詐術，起訴書此部分記載容有誤會，應予更正。
  ㈢綜上所述，本案事證明確，被告犯行均堪以認定，自應依法
    論科。
二、論罪科刑
  ㈠按加重詐欺罪，係侵害個人財產法益之犯罪，其罪數之計算
    ，核與參與犯罪組織罪之侵害社會法益有所不同，審酌現今
    詐欺集團之成員皆係為欺罔他人，騙取財物，方參與以詐術
    為目的之犯罪組織。倘若行為人於參與詐欺犯罪組織之行為
    繼續中，先後多次為加重詐欺之行為，因參與犯罪組織罪為
    繼續犯，犯罪一直繼續進行，直至犯罪組織解散，或其脫離
    犯罪組織時，其犯行始行終結。故該參與犯罪組織與其後之
    多次加重詐欺之行為皆有所重合，然因行為人僅為一參與犯
    罪組織行為，侵害一社會法益，屬單純一罪，應僅就「該案
    中」與參與犯罪組織罪時間較為密切之首次加重詐欺犯行論
    以參與犯罪組織罪及加重詐欺罪之想像競合犯，而其他之加
    重詐欺犯行，祗需單獨論罪科刑即可，無需再另論以參與犯
    罪組織罪，以避免重複評價。是如行為人於參與同一詐欺集
    團之多次加重詐欺行為，因部分犯行發覺在後或偵查階段之
    先後不同，肇致起訴後分由不同之法官審理，為裨益法院審
    理範圍明確、便於事實認定，即應以數案中「最先繫屬於法
    院之案件」為準，以「該案件」中之「首次」加重詐欺犯行
    與參與犯罪組織罪論以想像競合。縱該首次犯行非屬事實上
    之首次，亦因參與犯罪組織之繼續行為，已為該案中之首次
    犯行所包攝，該參與犯罪組織行為之評價已獲滿足，自不再
    重複於他次詐欺犯行中再次論罪，俾免於過度評價及悖於一
    事不再理原則（最高法院109年度台上字第3945號判決意旨
    參照）。經查，本案依被告所述情節及卷內證據，被告參與
    之本案詐欺集團，其成員至少有被告及本案詐欺集團其他成
    員（即暱稱「春福」、「張學友」、「吉祥興旺」等人），
    為3人以上無訛。而本案詐欺集團係透過通訊軟體向告訴人
    及被害人為詐欺行為，再由林○仁負責前往收取財物，如取
    款成功，將由被告層轉本案詐欺集團其他不詳成員，足徵該
    組織縝密，分工精細，須投入相當成本及時間始能如此為之
    ，並非隨意組成之立即犯罪，核屬「3人以上，以實施詐術
    為手段，所組成具有持續性或牟利性之有結構性組織」。而
    被告自承係於110年12月2日7時許，加入該詐欺犯罪組織，
    負責收取車手林○仁交付之物，再繳回本案詐欺集團，則被
    告對於所加入之詐欺集團為3人以上，以實施詐術為手段，
    具持續性及牟利性之有結構性組織，顯非為立即實施犯罪而
    隨意組成之團體，當知之甚明，其確有參與犯罪組織無疑。
    又被告係於110年12月2日7時許，加入本案詐欺集團，是如
    附表一編號1所示犯行，係被告參與犯罪組織行為之「首次
    犯行」，而應論以組織犯罪防制條例第3條第1項後段之參與
    犯罪組織罪。
  ㈡核被告所為，就如附表一編號1所示部分，係犯組織犯罪防制
    條例第3條第1項後段之參與犯罪組織罪，刑法第339條之4第
    2項、第1項第1款、第2款之3人以上共同冒用公務員名義詐
    欺取財未遂罪；就如附表一編號2所示部分，係犯刑法第339
    條之4第2項、第1項第1款、第2款之3人以上共同冒用公務員
    名義詐欺取財未遂罪。
  ㈢又證人林○仁於110年12月1日21時3分許為警查獲後，向警方
    表示願意配合查緝本案詐欺集團之上手，有員警職務報告在
    卷可參（警卷第9至13頁），堪認證人林○仁自斯時起已脫離
    本案詐欺集團之掌控。是證人林○仁係為配合警方辦案，始
    於如附表一所示之時間，取得如附表一所示之物，則本案詐
    欺集團對於如附表一所示之物無從支配，即無收受、持有或
    使用特定犯罪所得之情形，亦無積極之移轉或變更特定犯罪
    所得之行為，自不構成洗錢防制法第14條第1項之洗錢罪，
    附此敘明。
  ㈣按共同實行犯罪行為之人，在合同意思範圍以內，各自分擔
    犯罪行為之一部，相互利用他人之行為，以達其犯罪之目的
    者，即應對於全部所發生之結果，共同負責。行為人參與犯
    罪構成要件行為之實行，並不以參與構成犯罪事實之全部或
    始終參與為必要，即使僅參與構成犯罪事實之一部分，或僅
    參與某一階段之行為，亦足成立共同正犯（最高法院110年
    度台上字第1446號判決意旨參照）。經查，被告雖未參與本
    案詐欺集團之各階段犯行，但其主觀上對該詐欺集團呈現細
    密之多人分工模式及彼此扮演不同角色、分擔相異工作等節
    ，顯已知情，且其所參與者既係本案整體詐欺取財犯罪計畫
    不可或缺之重要環節，而與該詐欺集團成員間，在合同意思
    範圍內，各自分擔本案犯罪行為之一部，彼此相互利用他人
    之行為，最終共同達成詐欺取財犯罪之目的，被告自應就其
    所參與本案犯行所發生之結果負責。是被告與本案詐欺集團
    其他成員間，有犯意聯絡及行為分擔，應論以共同正犯（至
    證人林○仁於110年12月1日21時3分許為警查獲後，即脫離共
    犯關係）。
  ㈤又如附表一編號1所示行為係被告之首次加重詐欺（未遂）犯
    行，且被告之參與犯罪組織犯行，與首次3人以上共同冒用
    公務員名義詐欺取財未遂犯行，雖實行之時、地在自然意義
    上非完全一致，然二者仍有部分合致，且犯罪目的單一，依
    一般社會通念，應評價為一罪方符合刑罰公平原則，核屬想
    像競合犯，依刑法第55條之規定，應從一重之3人以上共同
    冒用公務員名義詐欺取財未遂罪處斷。
  ㈥被告所為如附表一所示犯行，各次受侵害之財產權既歸屬不
    同之被害人，應屬犯意各別，行為互殊，均應予分論併罰。
  ㈦刑之加重減輕事由
　⒈按兒童及少年福利與權益保障法第112條第1項前段「成年人
    教唆、幫助或利用兒童及少年犯罪或與之共同實施犯罪者，
    加重其刑至二分之一」規定，係以共犯之年齡作為加重刑罰
    要件，雖不以行為人明知其年齡為必要，但仍須證明該成年
    人對於與之共同實施犯罪者係兒童或少年，而具有「不確定
    故意」，始足當之。經查，證人林○仁於110年12月1日21時3
    分許為警查獲後，已脫離共犯關係，又卷內亦無其他積極證
    據可認被告於案發時明知或可得而知本案詐欺集團其他成員
    是否包含少年，並與之共犯或利用乙情，是依罪疑唯輕原則
    ，就被告上開犯行，均不依兒童及少年福利及權益保障法第
    112條第1項前段加重其刑。
　⒉被告及所屬本案詐欺集團其他成員已著手於3人以上共同冒用
    公務員名義詐欺取財未遂犯行之實行，然未得逞，為未遂犯
    ，爰依刑法第25條第2項之規定減輕其刑。
　⒊按犯罪之情狀顯可憫恕，認科以最低度刑仍嫌過重者，得酌
    量減輕其刑，刑法第59條固有明定。惟此酌量減輕其刑，必
    須犯罪另有特殊之原因與環境，在客觀上足以引起一般同情
    ，縱宣告法定最低度刑，猶嫌過重者，始有其適用。經查，
    被告參與本案詐欺集團擔任收水工作，並參與實行3人以上
    共同冒用公務員名義詐欺取財未遂犯行，顯然無視於國家法
    令之規範，且其為本案犯行並無任何不得已之情由，是依被
    告之犯罪情狀，本院認為並無客觀上足以引起一般人之同情
    顯可憫恕，而宣告法定最低刑度仍嫌過重之情，是被告之辯
    護人請求依刑法第59條規定酌減其刑（本院卷第336頁），
    尚非有據。
  ㈧爰審酌被告正值青年，竟不思以正當管道賺取所需，無視詐
    欺集團對社會危害之鉅，竟為賺取不法利益，率爾允諾擔任
    本案詐欺集團收水工作，恐造成告訴人及被害人受有財產上
    損害，同時破壞社會治安與金融秩序，重創人與人間之信任
    基礎，亦助長詐欺集團之猖獗與興盛，所生危害非輕，益見
    其法治觀念淡薄；惟念被告犯後尚能坦承犯行，並考量因林
    ○仁前已遭警查獲，致本案詐欺集團對如附表一所示之物無
    法實際掌控、支配，此部分犯罪所生損害稍有減輕，並審酌
    被告前無論罪科刑紀錄（見卷附臺灣高等法院被告前案紀錄
    表），兼衡被告自陳為高職畢業之智識程度，現無業、仍再
    找工作，未婚、無子女之生活經濟狀況（本院卷第335頁）
    等一切情狀，就其所犯分別量處如附表一「主文欄」所示之
    刑，以資懲儆。
  ㈨不予宣告緩刑之說明：
　　查被告前雖無論罪科刑紀錄，有臺灣高等法院被告前案紀錄
    表在卷可參，然被告另案因詐欺等案件，經臺灣臺北地方檢
    察署檢察官以110年度偵字第36602號提起公訴，現經臺灣臺
    北地方法院以111年度審訴字第553號案件審理中，經本院斟
    酌上情及全案情節後，認本案並無暫不執行被告刑罰為適當
    之情事，自不宜為緩刑之宣告。被告之辯護人請求給予緩刑
    宣告等語（本院卷第336頁），亦屬無據，併此敘明。
　㈩不定應執行刑之說明：
　　關於數罪併罰之案件，如能俟被告所犯數罪全部確定後，於
    執行時，始由該案犯罪事實最後判決之法院所對應之檢察署
    檢察官，聲請該法院裁定之，無庸於每一個案判決時定其應
    執行刑，則依此所為之定刑，不但能保障被告（受刑人）之
    聽審權，符合正當法律程序，更可提升刑罰之可預測性，減
    少不必要之重複裁判，避免違反一事不再理原則情事之發生
    （最高法院110年度台抗大字第489號裁定意旨參照）。經查
    ，被告因另案經檢察官起訴、現於其他法院審理中尚未確定
    乙節，有被告之臺灣高等法院被告前案紀錄表在卷可佐，而
    上開案件與被告所犯本案數罪，有可合併定執行刑之可能，
    揆諸前開說明，俟被告所犯數罪全部確定後，由檢察官聲請
    裁定為宜，爰不予定應執行刑。
三、沒收
　㈠按供犯罪所用之物，屬於犯罪行為人者，得沒收之，刑法第3
    8條第2項前段定有明文。次按刑法第38條第2項規定供犯罪
    所用之物之裁量沒收，以該物屬於犯罪行為人即被告者為限
    ，包括被告有「所有權」或有「事實上處分權」之情形，始
    得在該被告罪刑項下諭知沒收（最高法院109年度台上字第1
    820號判決意旨參照）。經查，扣案如附表二編號4所示之行
    動電話，為被告有事實上處分權之物，且係供其為本案犯罪
    所用之物，業經被告於本院審理時供承在卷（本院卷第333
    頁），自應依刑法第38條第2項前段之規定，於被告所犯各
    該罪刑項下宣告沒收。
　㈡按犯罪所得，屬於犯罪行為人者，沒收之，犯罪所得已實際
    合法發還被害人者，不予宣告沒收或追徵，刑法第38條之1
    第1項前段、第5項分別定有明文。經查，如附表二編號1至3
    所示之物，固為本案犯罪所得，然已經警發還被害人丙○○領
    回，有前引贓物認領保管單在卷可佐，已實際合法發還被害
    人，爰不予宣告沒收。
　㈢至如附表二編號5所示之自用小客車，雖係被告前往收水地點
    代步所用之物，然上開車輛係偶然供作本案犯罪之用，倘予
    宣告沒收或追徵其價額，本院認有過苛之虞，爰依刑法第38
    條之2第2項規定，不予宣告沒收及追徵。另如附表二編號6
    至8所示之物，經被告於本院審理時供稱：其餘扣案物與本
    案沒有關係等語（本院卷第333頁），且依卷附資料無證據
    可證上開物品與被告本案犯行有直接關聯性，故均不予宣告
    沒收之，併予敘明。
　㈣末按宣告多數沒收者，併執行之，刑法第40條之2第1項定有
    明文。是本案被告所犯前揭各罪，經宣告多數沒收，依法應
    併執行之。
據上論斷，應依刑事訴訟法第299條第1項前段，判決如主文。
本案經檢察官莊承頻提起公訴，檢察官曾馨儀到庭執行職務。
中　　華　　民　　國 　111  　年　 　6    月　  30    日
                  刑事第六庭  審判長法  官  程士傑
                                    法  官  陳一誠
                                    法  官  王曼寧
以上正本證明與原本無異。
如不服本判決應於收受判決後20日內向本院提出上訴書狀，並應
敘述具體理由；其未敘述上訴理由者，應於上訴期間屆滿後20日
內向本院補提理由書（均須按他造當事人之人數附繕本）「切勿
逕送上級法院」。
中　　華　　民　　國　　111 　年　　6 　　月　　30　　日
                                    書記官  李季鴻
附錄本案論罪科刑法條：
組織犯罪防制條例第3條。
刑法第339條之4。
附表一：
編號 告訴人/被害人 交付時間 交付地點 交付物品 詐欺方式 主文欄 備註 1 丙○○ 110年12月2日11時許 屏東縣○○市○○路00號「OK便利超商屏東棒球店」前 如附表二編號1至3所示之物 本案詐欺集團成員於110年12月2日9時許前之同日某時許（起訴書記載為某時許，應予更正），撥打電話予丙○○，冒以「陳文忠警官」及「張介欽主任檢察官」等公務員之名義，向丙○○佯稱因其涉嫌洗錢及販毒案件，需交付金融卡予指定專員監管云云，致丙○○陷於錯誤，依指示於左列時間，在左列地點，交付左列物品予林○仁。 乙○○犯三人以上共同冒用公務員名義詐欺取財未遂罪，處有期徒刑捌月。扣案如附表二編號四所示之行動電話沒收。 即起訴書附表一。 2 甲○○ 110年12月2日13時許 甲○○位在屏東縣○○鎮○○路00號3樓之4住處旁之巷子花盆下 假鈔30萬元 本案詐欺集團成員於110年12月2日9時30分許，撥打電話予甲○○，冒以「林明正隊長」、「張清雲檢察官」等公務員之名義，向甲○○佯稱因涉案需協助檢警辦案並交付30萬元云云，惟甲○○前已發現受騙並報警處理，故未陷於錯誤，乃佯裝答應，於左列時間，在左列地點，交付左列物品予林○仁。 乙○○犯三人以上共同冒用公務員名義詐欺取財未遂罪，處有期徒刑拾月。扣案如附表二編號四所示之行動電話沒收。 即起訴書附表二。 
附表二：
編號 物品 數量 備註 1 中華郵政金融卡（帳號0000000000000000號） 1張 1.即警卷第81頁扣押物品目錄表順位1。 2.所有人：丙○○。 3.已發還。 2 國泰世華金融卡 （帳號000000000000號） 1張 1.即警卷第81頁扣押物品目錄表順位2。 2.所有人：丙○○。 3.已發還。 3 臺灣企銀金融卡 （帳號00000000000號） 1張 1.即警卷第81頁扣押物品目錄表順位3。 2.所有人：丙○○。 3.已發還。 4 蘋果廠牌行動電話（白色） 1支 1.即警卷第73頁扣押物品目錄表順位5。 2.含SIM卡1張，門號+00000000000號。 5 車牌號碼000-0000號自用小客車 1輛 1.即警卷第73頁扣押物品目錄表順位1。 2.乙○○所有。 6 隨身碟 2個 1.即警卷第73頁扣押物品目錄表順位2。 2.乙○○所有。 7 現金（新臺幣） 1萬3,200元 1.即警卷第73頁扣押物品目錄表順位3。 2.乙○○所有。 8 蘋果廠牌行動電話（紅色） 1支 1.即警卷第73頁扣押物品目錄表順位4。 2.含SIM卡1張，門號0000000000號。 3.乙○○所有。 
卷別對照表：
簡稱 卷別 警卷 屏東縣政府警察局潮州分局潮警偵字第11032716400號卷 偵卷 臺灣屏東地方檢察署110年度少連偵字第77號卷 聲押卷 臺灣屏東地方檢察署110年度聲押字第284號卷 聲羈卷 臺灣屏東地方法院110年度聲羈字第284號卷 本院卷 臺灣屏東地方法院111年度訴字第50號卷